ACORDAO-COMPLETO-2536959

ACÓRDÃO 2796/2022 ATA 17/2022 - SEGUNDA CÂMARA

VISTOS, relatados e discutidos estes autos de ato de aposentadoria em favor de Geraldo Ferreira dos Reis, expedido pela Universidade Federal de São Paulo (Unifesp) , ora apreciado para fins de registro.
ACORDAM os Ministros do Tribunal de Contas da União, reunidos em Sessão da Segunda Câmara, diante das razões expostas pelo Relator, nos termos dos arts. 71, inciso III, da Constituição Federal; 1º, inciso V, e 39, inciso II, da Lei 8.443/1992; e 260 do Regimento Interno deste Tribunal, em:
9.1. considerar ilegal, negando-lhe registro, o ato de concessão de aposentadoria de Geraldo Ferreira dos Reis (peça 3) , em razão do pagamento concomitante da gratificação de Raio X e do Adicional de irradiação ionizante, em desacordo com as disposições do § 1º do art. 68 da Lei 8.112/1990 e o entendimento de caráter normativo, proferido em sede de consulta no Acórdão 424/2021-TCU-Plenário;
9.2. deixar de expedir a determinação corretiva prevista no art. 262 do Regimento Interno deste Tribunal, em respeito à decisão judicial proferida nos autos do Processo n° 00156412720094036100, da 26ª Vara Federal de São Paulo/SP, com trânsito em julgado;
9.3. determinar à Universidade Federal de São Paulo que:
9.3.1. no prazo de 15 (quinze) dias contados da ciência pela entidade, dê conhecimento deste Acórdão ao interessado;
9.3.2. no prazo de 30 (trinta) dias contados da ciência pela entidade, encaminhe a este Tribunal documentos comprobatórios de que o interessado está ciente da presente deliberação;
9.4. dar ciência deste Acórdão à entidade responsável pela concessão, informando que o teor integral de suas demais peças (Relatório e Voto) poderá ser obtido no endereço eletrônico www.tcu.gov.br/acordaos.

APOSENTADORIA. Ato de Aposentadoria de GERALDO FERREIRA DOS REIS da unidade emissora Universidade Federal de São Paulo.

Segunda Câmara

Universidade Federal de São Paulo.

3. Interessados/Responsáveis:
3.1. Interessado: Geraldo Ferreira dos Reis (XXX.452.628-XX).

13.1. Ministros presentes: Bruno Dantas (Presidente), Augusto Nardes, Aroldo Cedraz e Antonio Anastasia (Relator).
13.2. Ministro-Substituto presente: André Luís de Carvalho.

ANTONIO ANASTASIA

Trata-se de ato de aposentadoria em favor de Geraldo Ferreira dos Reis, emitido pela Universidade Federal de São Paulo (Unifesp) , submetido a este Tribunal para fins de exame de legalidade e registro.
2.	Reproduzo a seguir, com ajustes de forma, o teor principal da instrução conclusiva elaborada pela Secretaria de Fiscalização de Integridade de Atos e Pagamentos de Pessoal e de Benefícios Sociais (Sefip) , cujas conclusões foram endossadas pela direção da unidade e pelo Ministério Público de Contas (peças 5 a 7) : 
 (...) 
Exame das Constatações
Ato: 75992/2018 - Inicial - Interessado (a) : GERALDO FERREIRA DOS REIS - CPF: XXX.452.628-XX
Parecer do Controle Interno: considerar o ato Legal.
Constatações e análises: 
9.1.1. Houve o registro de pelo menos uma rubrica com 'Denominação para análise pelo TCU = Decisão judicial (15277 - DECISAO JUDICIAL TRAN JUG AT. (Decisão judicial - Outros) - R$ 803,04) .
Justificativa do Gestor de Pessoal: Não há. Verificação efetuada no âmbito do TCU.
Análise do Controle Interno:  Não há. Verificação efetuada no âmbito do TCU.
Análise da Equipe Técnica: Ilegal
Trata-se parcela remuneratória intitulada como "DECISAO JUDICIAL TRAN JUG AP" no valor de R$ 803,04 paga com base em decisão judicial transitada em julgado proferida no âmbito do processo 00156412720094036100 que tramita na 26ª Vara Federal de São Paulo/SP, onde o servidor obteve decisão favorável no sentido de impedir que Universidade Federal de São Paulo retirasse o pagamento concomitante da gratificação de Raio X e do Adicional de irradiação ionizante.
O entendimento deste Tribunal é no sentido de que é ilegal o pagamento cumulativo do adicional de irradiação ionizante e da gratificação por trabalhos com raios X ou substâncias radioativas, por confrontar a proibição do § 1º do art. 68 da Lei nº 8.112/90. Basta ver o Acórdão 270/2002-TCU-Primeira Câmara (relatoria do Ministro Augusto Sherman) , ao qual se seguiram o Acórdão 537/2004-Primeira de relatoria do Ministro Marcos Bemquerer, 409/2007-Plenário de relatoria do Ministro Aroldo Cedraz e Acórdão 1038/2008-TCU-Plenário de relatoria do Ministro Marcos Vinicios Vilaça.
Assim, entende-se que não há respaldo legal para manutenção do pagamento desta parcela, diante da proibição do art. 68, § 1º, da Lei 8.112/1990.
Contudo, é evidente que não cabe ao TCU discutir ou desconstituir decisões judiciais transitadas ou não em julgado. Não pode o TCU negar a força da decisão judicial, por discordar de seus fundamentos e, muito menos, determinar o descumprimento da sentença, ainda que flagrantemente ilegal, injusta e incorreta.
Todavia, a existência de decisão judicial ou administrativa contrária ao entendimento do TCU não impede a apreciação do ato para fins de registro. Em apreciação de atos de pessoal, o TCU pode manifestar entendimento diferente do declarado por outras instâncias do Poder Judiciário ou da Administração Pública, inclusive mediante o julgamento pela ilegalidade dos atos de aposentadoria amparados por decisão judicial.
O TCU exerce a sua jurisdição independentemente das demais instâncias. O Tribunal possui competências próprias e privativas, estatuídas pela Constituição Federal e pela sua Lei Orgânica, inexistindo vinculação entre o processo do TCU e outro versando sobre idêntica matéria no âmbito do Poder Judiciário ou da Administração Pública.
Portanto, o TCU pode promover apreciação de mérito pela ilegalidade de ato de pessoal, em posição contrária ao decidido pelo Poder Judiciário. Todavia, respeitando a instância judicial, não serão propostas por esta Unidade Técnica determinações para a supressão da parcela incorporada com amparo em decisão judicial.
9.1.2. Houve o registro de pelo menos uma rubrica com 'Denominação para análise pelo TCU = Decisão judicial (15277 - DECISAO JUDICIAL TRAN JUG AT. (Decisão judicial - Outros) - R$ 1.124,28) .
Justificativa do Gestor de Pessoal: Não há. Verificação efetuada no âmbito do TCU.
Análise do Controle Interno:  Não há. Verificação efetuada no âmbito do TCU.
Análise da Equipe Técnica: Ilegal
Trata-se parcela remuneratória intitulada como "DECISAO JUDICIAL TRAN JUG AP" no valor de R$ 1.124,28 paga com base em decisão judicial proferida no âmbito do processo 00156412720094036100 que tramita na 26ª Vara Federal de São Paulo/SP, onde o servidor obteve decisão favorável no sentido de impedir que Universidade Federal de São Paulo retirasse o pagamento concomitante da gratificação de Raio X e do Adicional de irradiação ionizante.
O entendimento deste Tribunal é no sentido de que é ilegal o pagamento cumulativo do adicional de irradiação ionizante e da gratificação por trabalhos com raios X ou substâncias radioativas, por confrontar a proibição do § 1º do art. 68 da Lei nº 8.112/90. Basta ver o Acórdão 270/2002-TCU-Primeira Câmara (relatoria do Ministro Augusto Sherman) , ao qual se seguiram o Acórdão 537/2004-Primeira de relatoria do Ministro Marcos Bemquerer, 409/2007-Plenário de relatoria do Ministro Aroldo Cedraz e Acórdão 1038/2008-TCU-Plenário de relatoria do Ministro Marcos Vinicios Vilaça.
Assim, entende-se que não há respaldo legal para manutenção do pagamento desta parcela, diante da proibição do art. 68, § 1º, da Lei 8.112/1990.
Contudo, é evidente que não cabe ao TCU discutir ou desconstituir decisões judiciais transitadas ou não em julgado. Não pode o TCU negar a força da decisão judicial, por discordar de seus fundamentos e, muito menos, determinar o descumprimento da sentença, ainda que flagrantemente ilegal, injusta e incorreta.
Todavia, a existência de decisão judicial ou administrativa contrária ao entendimento do TCU não impede a apreciação do ato para fins de registro. Em apreciação de atos de pessoal, o TCU pode manifestar entendimento diferente do declarado por outras instâncias do Poder Judiciário ou da Administração Pública, inclusive mediante o julgamento pela ilegalidade dos atos de aposentadoria amparados por decisão judicial.
O TCU exerce a sua jurisdição independentemente das demais instâncias. O Tribunal possui competências próprias e privativas, estatuídas pela Constituição Federal e pela sua Lei Orgânica, inexistindo vinculação entre o processo do TCU e outro versando sobre idêntica matéria no âmbito do Poder Judiciário ou da Administração Pública.
Portanto, o TCU pode promover apreciação de mérito pela ilegalidade de ato de pessoal, em posição contrária ao decidido pelo Poder Judiciário. Todavia, respeitando a instância judicial, não serão propostas por esta Unidade Técnica determinações para a supressão da parcela incorporada com amparo em decisão judicial.
O quadro resumo de ocorrências e, quando for o caso, o detalhamento da norma legal e da jurisprudência para as inconsistências acima elencadas encontra-se no anexo II dessa instrução. 
[Análise complementar contida no Anexo II da instrução:
      PAGAMENTO DE PARCELA REMUNERATÓRIA COM BASE EM DECISÃO JUDICIAL
       Registrou-se no ato parcela remuneratória com base em decisão judicial.
       (...) [análise já transcrita no subitem 9.2 da instrução]
      Por fim, segundo Súmula TCU 279, as rubricas referentes a sentenças judiciais, enquanto subsistir fundamento para seu pagamento, devem ser pagas em valores nominais, sujeitas exclusivamente aos reajustes gerais do funcionalismo, salvo se a sentença dispuser de outra forma.
        (...) 
CONCLUSÃO
A abrangência e a profundidade das verificações levadas a efeito fundamentam convicção de que o ato 75992/2018 pode ser apreciado pela ilegalidade, em razão das irregularidades apontadas no item Exame das Constatações desta instrução, que representam afronta à legislação e à jurisprudência de referência
PROPOSTA DE ENCAMINHAMENTO
Ante o exposto, com fundamento no art. 71, inciso III, da Constituição Federal, no art. 1º, inciso V, e art. 39, incisos I e II, da Lei 8.443/1992, no art. 260 do Regimento Interno do Tribunal de Contas da União, propõe-se: 
Considerar ILEGAL e recusar registro do ato de Aposentadoria de GERALDO FERREIRA DOS REIS do quadro de pessoal do órgão/entidade Universidade Federal de São Paulo, com base nos arts. 71, inciso III, da Constituição Federal, 1º, inciso V, e 39, inciso II, da Lei 8.443/1992 e 260, § 1º, do Regimento Interno.
Com fulcro no art. 262, caput, do Regimento Interno deste Tribunal, determinar ao órgão/entidade Universidade Federal de São Paulo que: 
dê ciência, no prazo de quinze dias, contados da notificação, do inteiro teor desta deliberação (a) o interessado (a) , alertando-o (a) de que o efeito suspensivo proveniente da interposição de eventuais recursos junto ao TCU não o (a) exime da devolução dos valores percebidos indevidamente, caso o recurso não seja provido.
no prazo de trinta dias, contados da ciência da decisão, envie a este Tribunal documentos comprobatórios de que o (a) interessado (a) cujo ato foi impugnado está ciente do julgamento deste Tribunal.
É o Relatório.

não há

Procurador Marinus Eduardo De Vries Marsico.

APOSENTADORIA. USP. PAGAMENTO CONCOMITANTE DA GRATIFICAÇÃO DE RAIO X E DO ADICIONAL DE IRRADIAÇÃO IONIZANTE, EM DESACORDO COM O § 1º DO ART. 68 DA LEI 8.112/1990. PAGAMENTOS DECORRENTES DE DECISÃO JUDICIAL TRANSITADA EM JULGADO. ENTENDIMENTO DO TCU EXPRESSO EM SEDE DE CONSULTA (AC. 424/2021-PLENÁRIO). ILEGALIDADE. NEGATIVA DE REGISTRO, SEM DETERMINAÇÃO PARA INTERRUPÇÃO DO PAGAMENTO DAS PARCELAS IMPUGNADAS. DETERMINAÇÕES ACESSÓRIAS. CIÊNCIA.

APOSENTADORIA (APOS)

Secretaria de Fiscalização de Integridade de Atos e Pagamentos de Pessoal e de Benefícios Sociais (Sefip).

Trata-se de ato de concessão de aposentadoria em favor de Geraldo Ferreira dos Reis, emitido pela Universidade Federal de São Paulo (Unifesp) , ora apreciado para fins de registro.
2.	Conforme demonstrado na instrução coligida no Relatório, os exames procedidos pela unidade técnica identificaram a irregularidade consistente no pagamento concomitante da gratificação de Raio X e do Adicional de irradiação ionizante, em desacordo com as disposições do § 1º do art. 68 da Lei 8.112/1990 ("§ 1° O servidor que fizer jus aos adicionais de insalubridade e de periculosidade deverá optar por um deles.") .
3.	A Secretaria de Fiscalização de Integridade de Atos e Pagamentos de Pessoal e de Benefícios Sociais (Sefip) pontuou também que esses pagamentos, feitos em duas rubricas ("DECISAO JUDICIAL TRAN JUG AP") , nos valores respectivos de R$ 803,04 e R$ 1.124,28, são amparados por decisão judicial proferida no Processo n° 00156412720094036100, no âmbito da 26ª Vara Federal de São Paulo/SP, que impediu a Unifesp de interromper o pagamento dessas parcelas, com trânsito em julgado em 13/04/2016 (peça 3, pág. 15) .
4.	No mérito, acompanho as análises e conclusões da Secretaria de Fiscalização de Pessoal (Sefip) , chanceladas pelo Ministério Público de Contas, adotando-as como razões de decidir.
5.	Nos termos do §1º do art. 68 da Lei 8.112/1990, "O servidor que fizer jus aos adicionais de insalubridade e de periculosidade deverá optar por um deles". Com base nesse dispositivo, a jurisprudência deste Tribunal conclui que, "se a lei não admite o pagamento cumulativo de dois adicionais baseados em situações distintas - insalubridade e periculosidade -, muito menos poderá permitir o pagamento conjunto de duas vantagens simultaneamente correlatas ao adicional de insalubridade". (Acórdão 1038/2008-TCU-Plenário, relator: Ministro Marcos Vilaça; e 424/2021-Plenário, relator: Ministro Raimundo Carreiro) .
6.	Essa trilha de entendimento foi confirmada pelo Tribunal em processo de consulta, objeto do já citado Acórdão 424/2021-TCU-Plenário (relator: Ministro Raimundo Carreiro) , assim respondida:  
9.2 com base no art. 1º, inciso XVII e §2º, da Lei 8.443/1992, responder à autoridade consulente que é vedada a percepção cumulativa da gratificação por trabalho com raios X com o adicional de insalubridade, por contrariar o disposto no § 1º do art. 68 da Lei 8.112/1990, em ratificação ao entendimento definido no Acórdão 1038/2008-TCU-Plenário.
7.	 Sem prejuízo das conclusões uniformes pela negativa de registro, também assiste razão aos pareceres, ao assinalarem a impossibilidade de este Tribunal determinar a interrupção dos pagamentos inquinados, haja vista a proteção da coisa julgada.
8.	Assim, acolho, com ajustes de forma, a proposta de encaminhamento formulada pela unidade técnica e ratificada pelo Parquet de Contas.
	Do exposto, VOTO por que seja aprovado o Acórdão que ora submeto a este Colegiado.
TCU, Sala das Sessões, em 31 de maio de 2022.
ANTONIO ANASTASIA 
Relator